【裁判字號】    98,易,46
【裁判日期】    980630
【裁判案由】    詐欺
【裁判全文】
臺灣臺中地方法院刑事判決                98年度易字第46號
公  訴  人  臺灣臺中地方法院檢察署檢察官
被      告  甲○○
上列被告因詐欺案件，經檢察官提起公訴（97年度偵字第2730號
），本院判決如下：
      主  文
甲○○幫助意圖為自己不法之所有，以詐術使人將本人之物交付
，處有期徒刑伍月，如易科罰金，以新臺幣壹仟元折算壹日。
       事  實
一、甲○○因缺錢花用，於見報紙刊登代辦貸款換現金之廣告，
    即撥打電話與登報之詐騙集團成員聯絡，可預見將個人存摺
    、提款卡、密碼交予姓名年籍不詳且不相識之成年人使用，
    該成年人或其他人可能以該金融帳戶遂行財產上犯罪之目的
    ，且取得他人存摺之目的在於收取贓物及掩飾犯行不易遭人
    追查，竟不顧他人所可能遭害之危險，仍以縱若有人持以犯
    罪亦無違反本意之不確定幫助詐欺故意，於民國九十六年七
    月二十五日，在臺中商業銀行沙鹿分行對面，與詐欺集團成
    員有意圖為自己不法所有犯意聯絡，自稱「小陳」及乙○○
    （自稱「小賴」，所涉共同詐欺取財之犯行，經本院九十七
    年度易字第四二○號判處應執行有期徒刑十月，嗣上訴臺灣
    高等法院臺中分院，該院以九十八年度上易字四五一號上訴
    駁回確定）之成年男子二人見面，由乙○○駕駛車號六Ｑ－
    五三五八號自小客車，至前開地點向甲○○收取其所有之臺
    中商業銀行沙鹿分行帳號000000000000號帳戶
    之存摺、提款卡（含密碼）、印章等物，而乙○○取得前開
    甲○○所有之帳戶後，再交給與其有犯意聯絡之詐騙集團成
    員使用。另於九十六年七月二十四日上午十時許，詐騙集團
    成員乃基於意圖為自己不法所有之犯意，以電話向丙○○偽
    稱為香港永利電子之林經理，並告知其中獎港幣二十萬元獎
    金，惟須先繳交手續費，致丙○○陷於錯誤，依指示於九十
    六年七月二十七日，匯款新臺幣五十一萬三千元進入前開甲○○所有之臺中商業銀行沙鹿分行帳戶內，並遭提領一空，
    始知受騙而報警處理，經警循線查獲始悉上情。
二、案經臺中市警察局第四分局報告臺灣臺中地方法院檢察署檢
    察官偵查起訴。
      理  由
壹、程序方面：
一、按刑事訴訟法第一百五十九條第一項規定：「被告以外之人
    於審判外之言詞或書面陳述，除法律有規定者外，不得作為
    證據。」其立法意旨，乃在於確保被告之反詰問權。同法第
    一百五十九條之五第一項規定：「被告以外之人於審判外之
    陳述，雖不符前四條之規定（同法第一百五十九條之一至第
    一百五十九條之四），而經當事人於審判程序同意作為證據
    ，法院審酌該言詞陳述或書面陳述作成時之情況，認為適當
    者，亦得為證據。」同法條第二項規定：「當事人、代理人
    或辯護人於法院調查證據時，知有刑事訴訟法第一百五十九
    條第一項不得為證據之情形，而未於言詞辯論終結前聲明異
    議者，視為有前項之同意。」其立法意旨，則在於確認當事
    人對於傳聞證據有處分權，得放棄反對詰問權，同意傳聞證
    據可作為證據；但因我刑事訴訟法尚非採澈底之當事人進行
    主義，乃又限制以法院認為適當者，始得為證據。因此，當
    事人同意或依法視為同意某項傳聞證據作為證據使用者，實
    質上即表示有反對詰問權之當事人已放棄其反對詰問權，如
    法院認為適當，不論該傳聞證據是否具備刑事訴訟法第一百
    五十九條之一至第一百五十九條之四所定情形，均容許作為
    證據；換言之，當事人放棄對原陳述人行使反對詰問權者，
    屬於證據傳聞性之解除行為，如法院認為適當，即容許該傳
    聞證據作為證據，不以未具備刑事訴訟法第一百五十九條之
    一至第一百五十九條之四所定情形為前提，非常上訴意旨認
    以未具備該等情形為前提，尚有誤解。又法院於何種情況，
    得認為適當，應審酌該傳聞證據作成時之情況，如該傳聞證
    據之證明力明顯過低或係違法取得，即得認為欠缺適當性；
    惟是否適當之判斷，係以當事人同意或視為同意為前提，即
    當事人已無爭議，故法院除於審理過程中察覺該傳聞證據之
    作成欠缺適當性外，毋庸特別調查，而僅就書面記載之方式
    及其外觀審查，認為無問題而具有適當性即可，最高法院九
    十七年度臺非字第五號判決意旨參照。又前揭同法第一百五
    十九條之五第二項規定，乃係基於證據資料愈豐富，愈有助
    於真實發現之理念，酌採當事人進行主義之證據處分權原則
    ，並強化言詞辯論主義，透過當事人等到庭所為之法庭活動
    ，在使訴訟程序順暢進行之要求下，承認傳聞證據於一定條
    件內，得具證據適格。此種「擬制同意」，因與同條第一項
    之明示同意有別，實務上常見當事人等係以「無異議」或「
    沒有意見」表示之，斯時倘該證據資料之性質，已經辯護人
    閱卷而知悉，或自起訴書、原審判決書之記載而了解，或偵
    、審中經檢察官、審判長、受命法官、受託法官告知，或被
    告逕為認罪答辯或有類似之作為、情況，即可認該相關人員
    於調查證據之時，知情而合於擬制同意之要件，亦有最高法
    院九十六年度臺上字第四一七四號判決意旨可資參照。
二、查被告甲○○對於本判決所引用之下列各項證據方法之證據
    能力，於本院準備程序及審理時均表示無意見而不爭執其證
    據能力（本院卷第二十二頁反面、第一二七頁），視為有刑
    事訴訟法第一百五十九條之五第一項之同意，揆諸前開說明
    ，該等被告以外之人於審判外所為言詞或書面陳述，其證據
    傳聞性已解除；且由本院歷次審理過程觀之，並未察覺前開
    傳聞證據之作成欠缺適當性，另由該等傳聞證據之筆錄或文
    書記載方式及其外觀審查，其等之作成時之情況亦無問題而
    有適當性，依刑事訴訟法第一百五十九條之五第二項之規定
    ，自得作為證據，合先敘明。
貳、實體方面：
一、訊據被告坦承開設上揭帳戶，並領有存摺、提款卡（含密碼
    ），並於九十六年七月二十五日有將上開帳戶之存摺、提款
    卡、密碼及印章（下稱前揭帳戶資料），交付予他人之事實
    ，惟矢口否認有幫助詐欺取財之犯行，辯稱：伊係交付證人
    乙○○，且有向證人乙○○詢問，證人乙○○乃交付一份切
    結書，伊也被詐騙集團騙走前揭帳戶資料，並無幫助詐欺之
    犯行云云。經查：
（一）被告開設前揭帳戶，並領有存摺、提款卡及密碼，並與印
      章悉數交付證人乙○○，嗣證人乙○○取得前揭帳戶資料
      後，再交給與其有犯意聯絡之詐騙集團成員使用。嗣於起
      訴書所載之時間，詐騙集團成員基於意圖為自己不法所有
      之犯意，以電話向被害人丙○○行使詐術，致被害人丙○○陷於錯誤而匯款至被告上開帳戶等事實，業據被告坦承
      如上，並有被害人丙○○於警詢之證述及被告上開帳戶之
      開戶資料、交易明細表及被害人丙○○提出之匯款單乙紙
      在卷可稽。
（二）被告雖提出其係將帳戶資料交付證人乙○○，且證人乙○○於本院審理時亦結證確實自被告收受上揭帳戶資料，再
      交付於他人云云。惟查：
  １、被告於準備程序中自承：「小賴」在開戶當天，與伊一同
      前往臺中商銀沙鹿分行，但不敢進入銀行內，伊就覺得怪
      怪的，覺得「小賴」可能怕被監視器拍到…當時想說對方
      跟伊拿東西，所以才要求出具切結書，當時有要求對方出
      具身分證，但對方說沒有帶等語（參本院卷第二十一頁）
      ，顯見被告於交付帳戶之時，其對帳戶交付他人仍心存疑
      慮，始會有要求對方出示身分證件及切結書之舉。此對照
      被告於本院審理時自承當時覺得對方拿伊東西，擔心被拿
      去作不法之使用等語（本院卷第一二八頁反面）相符，又
      衡之被告於準備程序中提出其於交付後，將對方駕駛之車
      輛車號加以註記，故從被告交付帳戶當時之警覺及動作以
      觀，被告對於前揭帳戶資料係屬個人金融重要資料，且交
      付他人後，可能被持以作為不法使用乙節，顯知之甚詳。
  ２、又被告係四十八年四月十二日出生之成年人，具相當之社
      會經驗，對不詳姓名成年人何以須用其所有上開帳戶，豈
      能無疑？且自政府開放金融機構申請設立以來，金融機構
      大量增加，使一般人申請存款帳戶極為容易、便利，故除
      非充作犯罪使用，一般並無使用他人金融機構帳戶之必要
      。而坊間新聞媒體，對於不肖犯罪集團，經常利用大量取
      得之金融機構帳戶，作為詐欺或恐嚇取財工具，亦多所報
      導，被告對此應知之甚詳，竟仍將其所有上開帳戶之存摺
      、印章、提款卡（包括密碼）及印章，交予不詳姓名成年
      人使用，該不詳姓名成年人或所屬詐欺集團成員果據以作
      為詐欺取財匯款之工具，被告自有幫助該不詳姓名成年人
      或所屬詐欺集團成員詐欺取財之不確定故意。
  ３、另被告稱其交付帳戶資料之目的係貸款，然查提供貸款與
      交付帳戶本身，並無直接關係，蓋被告縱使確有貸款之需
      求，至多亦僅須提供個人往來金融帳戶之帳號，以利借款
      者撥付貸款或徵信查核之用，根本毋庸將其帳戶之存摺連
      同提款卡一併交付，甚且告知提款密碼，徒使個人帳戶任
      由他人存、提款項使用。益徵其有幫助他人涉犯詐欺取財
      罪之不確定故意，已堪認定。
  ４、又被告於本院審理時既自承交付帳戶資料後，貸款應於十
      日內會核發，衡之常情，被告理應於交付之前，能確定收
      取帳戶及報載之借方之詳細資料，以便核對並確定款項之
      核發及日後償還及帳戶資料返還之事項，但被告就此部分
      ，卻僅能提出報載資料以證，顯與前揭常情不符。
（三）按刑法上之故意，分直接故意（確定故意）與間接故意（
      不確定故意），「行為人對於構成犯罪之事實，明知並有
      意使其發生者」為直接故意，「行為人對於構成犯罪之事
      實，預見其發生而其發生並不違背其本意者」為間接故意
      。又幫助犯之成立，以行為人主觀上認識被幫助者正欲從
      事犯罪或正在從事犯罪，且該犯罪有既遂之可能，而其行
      為足以幫助他人實現構成要件者，即具有幫助故意，並不
      以行為人確知被幫助者係犯何罪名為必要。又詐騙者蒐購
      或使用人頭帳戶做為出入帳戶，並以提款卡提領犯罪所得
      ，以逃避檢警之追緝，自不可能將費盡心力詐得之金錢，
      存入自己無法掌控之帳戶內，否則將無法確保該帳戶名義
      人不會在受騙者匯入款項後，突然將該帳戶或提款卡掛失
      凍結或變更印鑑、密碼，致使詐騙者無法從該帳戶內領出
      犯罪所得，甚至由帳戶名義人將帳戶內之款項提領一空之
      情形發生，是以詐騙者欲以他人帳戶供作款項出入之帳戶
      ，當會徵得帳戶所有人之同意，並確知提款卡密碼後，方
      予使用，且由被告上揭帳戶之使用狀況，均係一有款項入
      帳，隨即領出，顯見使用者對於帳戶之提款卡密碼甚為了
      解，足認被告應有應允持有被告帳戶存摺、提款卡、密碼
      及印章之人使用上開帳戶及提款卡、密碼及印章，而金融
      帳戶為個人理財之工具，申請開設金融帳戶並無任何特殊
      之限制，一般民眾皆能自由申請開戶，並得同時在不同金
      融機構申請多數存款帳戶使用，依常人之經驗，如有使用
      帳戶之必要，自以使用本人或可信賴之親友之帳戶最方便
      、安全，若非意圖使用他人帳戶從事不法用途，規避查緝
      ，自無使用他人帳戶之理，將帳戶交與不認識之人，易致
      他人以該帳戶作為不法犯罪所得匯款之用，況近年來詐欺
      取財之犯罪類型層出不窮，該等犯罪多數均係利用人頭帳
      戶作為出入帳戶，並經媒體廣為披載，被告具有相當知識
      ，對於真實姓名年籍不詳之成年人取得其上開帳戶之存摺
      、提款卡、密碼及印章，將供其或他人實施詐欺取財等財
      產犯行匯款使用應可預見，竟仍交付，嗣不詳姓名之成年
      男子即持之供向被害人丙○○作為詐欺取財匯款使用，自
      不違背被告之本意。
（四）綜上所述，本件事證明確，被告上開所辯顯係脫卸之詞，
      不足採信，其犯行應堪認定。
二、按刑法上之幫助犯，係指以幫助之意思，對於正犯資以助力
    ，而未參與實施犯罪之行為者而言（最高法院四十九年臺上
    字第七七號判例參照）。經查姓名年籍不詳之成年人於取得
    被告上開帳戶之存摺、提款卡、密碼後，所屬詐欺集團成年
    成員即基於意圖為自己不法所有之犯意，訛騙被害人丙○○
    ，致其陷於錯誤，依指示匯款至被告上開帳戶，核該詐欺集
    團成年成員所為，係犯刑法第三百三十九條第一項之詐欺取
    財罪。被告提供自己帳戶供他人使用，主觀上係以幫助他人
    犯罪之意思而參與犯罪構成要件以外之行為，核被告所為，
    係犯刑法第三十條第一項、第三百三十九條第一項之幫助詐
    欺取財罪，應依同法第三十條第二項之規定減輕其刑。另前
    開詐欺取財集團成員間所為之前開詐欺取財犯行，均各有犯
    意聯絡及行為分擔，固均各為共同正犯，惟幫助犯係從犯，
    從屬正犯而成立，刑法上既無「共同幫助」之情，則被告所
    為之前揭幫助詐欺取財犯行，當亦無「幫助共同」之可言（
    司法院七○刑一字第一一○四號函亦同此見解）。另審酌被
    告素行尚可，有臺灣高等法院被告前案紀錄表乙紙在卷可參
    ，但任意交付自己帳戶之存摺、提款卡、密碼及印章予姓名
    年籍不詳之人使用，助長財產犯罪者遂行詐欺取財之目的，
    並使犯罪者得以隱匿真實身分，增加查緝之困難，危害社會
    治安，且被害人丙○○遭詐騙之金額甚多，又被告犯後矢口
    否認犯行，犯後態度不佳；惟念及被告已與被害人丙○○達
    成和解，有卷附調解筆錄乙紙在卷可參（本院第十七頁）等
    一切情狀，量處如主文所示之刑，並諭知易科罰金之折算標
    準。
據上論斷，應依刑事訴訟法第二百九十九條第一項前段，刑法第
三十條第一項前段、第二項、第三百三十九條第一項、第四十一
條第一項前段，刑法施行法第一條之一第一項、第二項前段，判
決如主文。
本案經檢察官丁○○到庭執行職務。
中    華    民    國    98    年    6     月    30    日
              刑事第七庭  審判長法  官  陳慧珊
                                法  官  丁智慧
                                法  官  林慶郎
以上正本證明與原本無異
如不服本件判決，且有前述得提起上訴之情形，得自收受判決送
達之日起十日內，向本院提出上訴書狀（應敘述具體理由並附繕
本；倘上訴書狀如未敘述理由，應於上訴期間屆滿後二十日內補
提理由書於本院），上訴於第二審法院。
                                書記官  廖春玉
中    華    民    國    98    年    6     月    30    日
中華民國刑法第339條
（普通詐欺罪）
意圖為自己或第三人不法之所有，以詐術使人將本人或第三人之
物交付者，處5年以下有期徒刑、拘役或科或併科1千元以下罰金
。
以前項方法得財產上不法之利益或使第三人得之者，亦同。
前二項之未遂犯罰之。


司法院資訊處製作；財團法人民間司法改革基金會備份。
